臺灣板橋地方法院刑事判決　　　　　　100 年度易字第3207號
公　訴　人　臺灣板橋地方法院檢察署檢察官
被　　　告　袁鵬超
上列被告因偽造文書等案件，經檢察官提起公訴（100 年度偵緝
字第2080號），被告於本院準備程序進行中就被訴事實為有罪之
陳述，經本院告知簡式審判程序意旨，並聽取公訴人、被告之意
見後，本院裁定依簡式審判程序審理，判決如下：
    主  文
袁鵬超共同行使偽造公文書，足以生損害於公眾及他人，處有期
徒刑壹年陸月。扣案之如附表編號2 、3 所示之偽造文書（含其
上偽造之「臺北市地檢署監管科」印文共貳枚）及未扣案之偽造
「臺北市地檢署監管科」、「台北地方法院」印章各壹枚、偽造
「法院地檢署服務證」壹張（含其上偽造之「台北地方法院」公
印文壹枚），均沒收。
    事  實
一、袁鵬超與曾冠鈞、林昭宏、陳弘祐（綽號分別為「阿水」、
    「毛毛」、「阿佑」，以上3 人涉犯詐欺等案件，業經檢察
    官提起公訴，現由臺灣臺中地方法院以100 年度訴字第2561
    號案件審理中）、陳譽仁（綽號「阿慶」其另案涉嫌詐欺等
    犯嫌，業經臺灣臺北地方法院檢察署檢察官偵辦）、潘志榮
    （其係涉犯另案詐欺取財罪嫌，業已提起公訴，並經本院以
    100 年度易字3207號判決有期徒刑1 年8 月確定）、顏○瑋
    、黃○義（年籍均詳卷，均係14歲以上18歲未滿之少年，渠
    等2 人另案涉犯詐欺取財罪嫌部分，均移送臺灣臺中地方法
    院少年法庭審理在案）及臺灣、大陸地區姓名年籍不詳之成
    年男子等多名成員，均係受僱於真實姓名年籍均不詳綽號「
    雄哥」之成年男子（以下簡稱「雄哥」），再由「雄哥」與
    真實姓名年籍均不詳綽號「俊董」之成年男子（以下簡稱「
    俊董」）合作，而共同組成詐欺集團，並由「雄哥」指示將
    該詐欺集團成員予以分組，並由各組各自分工，各組參與者
    即可依分工取得各組所詐欺款項之0.5 ％至2 ％不等為報酬
    。嗣袁鵬超與曾冠鈞、林昭宏、陳弘祐被編成同一組，渠等
    與「雄哥」及「俊董」，均意圖為自己不法所有，共同基於
    詐欺取財、行使偽造特種文書、行使偽造公文書、僭行公務
    員職權之犯意聯絡，渠等分工方式如下：先由袁鵬超於不詳
    時、地交付其本人之照片予曾冠鈞，由曾冠鈞將袁鵬超之照
    片黏貼在1 張「法院地檢署服務證」正面，而在該證件背面
    則以於不詳時、地偽造之「臺北地方法院」公印章（未扣案
    ）蓋印1 枚印文，偽造而成「法院地檢署服務證」1 張之特
    種文書（未扣案，詳如附表編號1 所示) ，再由曾冠鈞至某
    便利商店內將傳真機號碼告知在大陸地區之詐騙集團成員，
    由詐騙集團成員將偽造之「臺北地方法院公證申請書」、「
    臺灣台北地方法院地檢署刑事傳票」公文各1 紙傳真曾冠鈞
    收受，並以於不詳時、地偽造之「臺北市地檢署監管科」印
    章1 個蓋印1 枚印文而偽造成「臺北地方法院公證申請書」
    、「臺灣台北地方法院地檢署刑事傳票」（詳如附表編號2
    、3 所示）；再由「俊董」等詐欺集團成員之成年男子，於
    民國100 年4 月25日11時許（起訴書誤載為同日下午5 時25
    分許），撥打電話向戴符春妹佯稱：其為板橋地方法院陳科
    長，因戴符春妹之合作金庫商業銀行帳戶涉及刑事案件，業
    經法院予以凍結，須提領其他帳戶內存款，以免同遭凍結云
    云，致戴符春妹誤信為真而至合作金庫商業銀行提領現金新
    臺幣225 萬元及美金5 萬元後，由袁鵬超與曾冠鈞、林昭宏
    、陳弘佑共乘一車而組合成「雄哥」旗下一個詐騙單位（分
    工方式：由陳弘祐駕駛袁鵬超向鑫騛鎷小客車租賃有限公司
    承租之車牌號碼5011－WA號自小客車，林昭宏負責把風，另
    由曾冠鈞持筆記型電腦以QQ即時通訊軟體與大陸地區之詐騙
    集團成員聯繫，袁鵬超則負責出面取款），於100 年4 月25
    日下午1 時30分許，共同至戴符春妹位於新北市○○區○○
    路2 段159 巷18巷14號之住處後，由袁鵬超向戴符春妹謊稱
    ：係「法院工作人員林先生」云云，並出示偽造之「法院地
    檢署服務證」以行使，復交付其上開偽造「臺北地方法院公
    證申請書」、「臺灣台北地方法院地檢署刑事傳票」各1 紙
    而行使之，以取信於戴符春妹，足生損害於臺灣臺北地方法
    院、臺灣臺北地方法院檢察署等機關就其所屬人員管理及職
    務執行之正確性，致戴符春妹陷於錯誤，而交付上開款項與
    袁鵬超，袁鵬超等人得逞後旋搭乘該自小客車至國道三號中
    和交流道附近，將上開款項交付「雄哥」，嗣當日（25日）
    晚上某時，在臺中市某處，由曾冠鈞將新臺幣21,000元交付
    袁鵬超，以為詐騙款項之分贓款，其餘詐騙贓款回報綽號「
    俊董」或「雄哥」之男子，且在指示地點將詐騙款項交付「
    雄哥」轉交「俊董」。
二、案經戴符春妹訴由臺灣板橋地方法院檢察署檢察官指揮新北
    市政府警察局中和第一分局移送臺灣板橋地方法檢察署檢察
    官偵查起訴。
    理  由
一、按除被告所犯為死刑、無期徒刑、最輕本刑為三年以上有期
    徒刑之罪或高等法院管轄第一審案件者外，於第一次審判期
    日前之準備程序進行中，被告先就被訴事實為有罪之陳述時
    ，審判長得告知被告簡式審判程序之旨，並聽取當事人、代
    理人、辯護人及輔佐人之意見後，裁定進行簡式審判程序，
    刑事訴訟法第273 條之1 第1 項定有明文。經核本件被告袁
    鵬超所犯係死刑、無期徒刑、最輕本刑為三年以上有期徒刑
    以外之罪，其於準備程序中就被訴之事實為有罪陳述，經法
    官告知簡式審判程序之旨，並聽取公訴人、被告之意見後，
    本院爰依首揭規定，合議裁定由受命法官獨任進行簡式審判
    程序，合先敘明。
二、上開犯罪事實，業據被告於警詢、偵查、本院準備程序及審
    理中自白不諱（見臺灣板橋地方法院檢察署100 年度偵緝字
    第2080號偵查卷＜下稱100 偵緝2080偵卷＞第29-31 頁、第
    34至36頁、本院卷第62至64頁、第153 至159 頁），並有共
    犯曾冠鈞、林昭宏、陳弘祐於另案準備程序時供承渠等確有
    與被告共同為上開詐欺等犯行無誤（見本院卷第97頁、第10
    2 至103 頁、第108 頁）、證人即少年黃○義於警詢、偵訊
    及本院審理時證述：被告與伊均為「雄哥」所組詐欺集團成
    員，且分屬不同組，及被告確有承租車牌號碼5011－WA號自
    小客車等情無訛（見100 年度少連偵字第66號偵查卷＜下稱
    100 少連偵66偵卷＞第12頁、第19頁、100 年度少連偵字第
    60號偵查卷＜下稱100 少連偵60偵卷＞第74頁反面、本卷第
    155 頁反面），證人潘志榮、少年顏○瑋於偵訊時供述渠等
    參與「雄哥」所組詐欺集團之分工方式等情明確（見100 少
    連偵66偵卷第70至71頁、第78頁），以及證人即告訴人戴符
    春妹於警詢及本院審理時中指訴其被詐騙情節明確（見100
    少連偵66偵卷第41頁、第43頁、100 少連偵60偵卷第51至54
    頁、本院卷第156 頁），復有鑫騛鎷小客車租賃有限公司租
    賃契約書、切結書各1 份、本票2 紙（以上均為影本）、如
    附表編號2 、3 所示偽造文書各1 張、監視器翻拍照片4 張
    、臺灣臺中地方法院檢察署100 年度少連偵字第58號等起訴
    書1 份存卷可考（見100 少連偵66偵卷第51至57頁、第91至
    92頁、100 少連偵60偵卷第57頁、本院卷第36至60頁）足認
    被告自白核與事實相符，本案事證明確，犯行洵堪認定。
三、論罪科刑：
  (一)按刑法上所稱之公文書，係指公務員職務上製作之文書。若
    由形式上觀察文書之製作人為公務員且文書之內容係就公務
    員職務上之事項所製作，即使該偽造之公文書上所載製作名
    義機關不存在或該文書所載之內容並非該管公務員職務上所
    管轄，惟社會上一般人無法辨識而仍有誤信其為真正之危險
    時，仍難謂其非公文書。次按「刑法上偽造文書罪，係著重
    於保護公共信用之法益，即使該偽造文書所載名義制作人實
    無其人，而社會上一般人仍有誤信其為真正文書之危險，仍
    難阻卻犯罪之成立」（最高法院54年台上字第1404號判例意
    旨可資參照）。本案附表編號2 、3 所示台北地方法院公證
    申請書、臺灣台北地方法院地檢署刑事傳票，客觀上分別係
    由台北地方法院及臺灣台北地方法院地檢署所製作，縱其中
    該文書之製作名義機關「臺北市地檢署監管科」係屬虛構，
    仍有誤信該等文書為公務員職務上所製作之真正文書之危險
    ，性質上均屬公文書。
  (二)次按刑法所謂公印，係指公署或公務員職務上所使用之印信
    而言；另按刑法上所謂公印或公印文，係專指表示公署或公
    務員資格之印信而言，即俗稱大印與小官章及其印文（參最
    高法院69年度臺上字第693 號判例）；其形式凡符合印信條
    例規定之要件而製頒，無論為印、關防、職章、圖記，如足
    以表示其為公務主體之同一性者，均屬之（參最高法院89年
    度臺上字第3155號判決意旨）。再按刑法第218 條第1 項所
    謂公印，係指公署或公務員所用之印信而言，否則即為普通
    印章，經最高法院著有先例，是與我國公務機關名銜不符之
    印文，難認為公印文（參最高法院84年度臺上字第6118號判
    決）。故刑法第218 條第1 項所謂公印及公印文，係指公署
    或公務員所用之印信，及該印信蓋用所得之印文而言，否則
    即為普通印文。查本案附表編號1 所示文件上所蓋「台北
    地方法院」之印文，形式上符合印信條例第3 條所定印信之
    質料、形式及字體，顯係表示公署之印信，應屬公印文。至
    於附表編號2 、3 所示2 份文書上所蓋「臺北市地檢署監管
    科」印文，並非表示公務機關或機關長官資格及其職務之印
    信，自難以公印文論，係屬普通印文。
  (三)再按「偽造關於服務或其他相類之證書，足以生損害於公眾
    或他人者，應論以刑法第212 條之偽造特種文書罪。」、「
    刑法第212 條所定變造『關於品行、能力、服務或其他相類
    之證書、介紹書』罪，係指變造操行證書、工作證書、畢業
    證書、成績單、服務證、差假證或介紹工作之書函等而言。
    」（最高法院91年度臺上字第7108號、71年度臺上字第2761
    號判決參照），查附表編號1 所示之文書，係用以證明被告
    等人受僱單位為政府機構之台北地方法院，且職稱為調查員
    ，而屬關於服務或其他相類之證書，自為刑法第212 條所稱
    之特種文書。又刑法第212 條所謂「其他相類之證書、介紹
    書」，係指與關於品行、能力、服務之證書、介紹書相類似
    之文書而言，如其具有公文書之性質，則依特別法優於普通
    法之原則，尚無適用同法第211 條而論以偽造公文書之餘地
    （最高法院90年度臺上字第6628號判決參照），查本案附表
    編號1 所示之文書，依其形式觀察，顯係用以表彰政府機關
    所製作，而具有公文書性質，然參照上揭說明，應僅論以刑
    法第212 條之偽造特種文書，而無論以偽造公文書之餘地。
    此外，被告將附表所示文件向告訴人出示並行使，並謊稱：
    係法院派來的工作人員林先生等語，使告訴人因觀看被告之
    識別證，而瞭解被告藉由該識別證以證明其係法院指派前來
    取款之工作人員用意，顯有以該偽造識別證之文書充作真正
    而加以使用，而達行使之程度甚明。
  (四)核被告所為，係犯刑法第158 條第1 項之僭行公務員職權罪
    、第216 條、第211 條之行使偽造公文書罪、第216 條、第
    212 條之行使偽造特種文書罪、第339 條第1 項之詐欺取財
    罪。又偽造「台北地方法院」之公印章暨印文、「臺北市地
    檢署監管科」印章暨印文分別係屬偽造特種文書、偽造公文
    書之階段行為，而偽造特種文書、偽造公文書之低度行為，
    應為行使偽造特種文書及行使偽造公文書之高度行為所吸收
    ，均不另論罪。又被告及其所屬詐欺集團成員向告訴人實施
    詐騙行為，係先以電話冒充公務員僭行其職權及誆稱監管金
    錢，繼而到場冒充公務員僭行其職權、行使偽造特種文書及
    行使偽造公文書，以向告訴人收取詐騙款項，客觀上雖存有
    複數舉止，惟係於密切接近之時地實施，各行為之獨立性薄
    弱，依一般社會通念，應評價為數個舉動之接續進行，均為
    接續一行為。而被告與曾冠鈞、林昭宏、陳弘佑、「雄哥」
    及「俊董」之成年人等犯罪集團成員間，具有犯意聯絡及行
    為分擔，為共同正犯。又被告係一行為同時觸犯行使偽造公
    文書、行使偽造特種文書、僭行公務員職權及詐欺取財罪，
    為想像競合犯，應依刑法第55條規定，從一重論以行使偽造
    公文書罪處斷。雖起訴書漏未論及被告同時觸犯行使偽造公
    文書及行使偽造特種文書部分，惟此部分與前揭已起訴部分
    既有裁判上一罪之想像競合犯關係，為起訴效力所及，本院
    自得併予審究，附此敘明。爰審酌被告正值青壯，不思努力
    工作，正當營生，竟與他人合謀詐騙告訴人之財物，並冒用
    司法機關名義行騙，視公權力如無物，犯罪手段極為可議，
    嚴重危害社會治安，對於被害人所生財產上之損害重大，且
    迄今未能與被害人和解而賠償其損害，兼酌以被告年紀尚輕
    、智識淺薄，因涉世未深、一時思慮未周而貪圖小利為詐欺
    集團所吸收成為取款之車手，然犯後尚知坦認全部犯行及詳
    述參與共犯之分工情形，堪認犯後態度非惡，暨公訴人具體
    求刑有期徒刑2 年6 月，尚嫌過重等一切情狀，量處如主文
    所示之刑。
四、沒收部分：
  (一)扣案之如附表編號2 、3 所示之公文書( 含其上偽造「臺北
    市地檢署監管科」印文各1 枚) ，均係供被告及共犯為本件
    犯罪所生之物，且為共犯所有，業據被告於本院審理中供述
    明確，爰依刑法第38條第1 項第2 、3 款規定宣告沒收。
  (二)未扣案之如附表編號1 所示之服務證1 張（含其上偽造之「
    臺北地方法院」公印文1 枚）暨「臺北市地檢署檢管科」印
    章1 枚，均係被告或共犯供本件犯罪所用之物，並為共犯所
    有之物，雖均未扣案，惟並無證據證明業已滅失，依刑法刑
    法第38條第1 項第2 、3 項規定併予諭知沒收。另偽造之「
    臺北地方法院」公印章1 枚，係被告或共犯供本件犯罪所用
    之物，雖亦未扣案，惟亦無證據證明業已滅失，依刑法第
    219 條之規定，不問是否屬於犯人所有，應予宣告沒收。
據上論斷，應依刑事訴訟法第273 條之1 第1 項、第299 條第1
項前段，刑法第28條、第158 條第1 項、第216 條、第211 條、
第216 條、第212 條、第339 條第1 項、第55條、第219 條、第
38條第1 項第2 款、第3 款之規定，刑法施行法第1 條之1 第1
項，第2 項前段，判決如主文。
本案經檢察官莊惠真到庭執行職務。
中    華    民    國   100    年    12    月    30    日
                  刑事第十庭    法  官  林淑婷
上列正本證明與原本無異。
如不服本判決，應於判決送達後10日內敘明上訴理由，向本院提
出上訴狀 (應附繕本) ，上訴於臺灣高等法院。其未敘述上訴理
由者，應於上訴期間屆滿後20日內向本院補提理由書「切勿逕送
上級法院」。
                                書記官  梁宜庭
中    華    民    國   101    年    1     月    2     日
  附表：
┌──┬──────────────┬────────┬────┐
│編號│        文件名稱            │  偽造印文情形  │  數量  │
├──┼──────────────┼────────┼────┤
│ 1  │法院地檢署服務證            │偽造之「臺北地方│  壹枚  │
│    │                            │法院」公印文    │        │
├──┼──────────────┼────────┼────┤
│ 2  │台北地方法院公證申請書      │偽造之「臺北市地│  壹枚  │
│    │                            │檢署監管科」印文│        │
├──┼──────────────┼────────┼────┤
│ 3  │臺灣台北地方法院地檢署刑事傳│偽造之「臺北市地│  壹枚  │
│    │票                          │檢署監管科」印文│        │
└──┴──────────────┴────────┴────┘
附錄本案論罪科刑法條全文：
中華民國刑法第216條
行使第210條至第215條之文書者，依偽造、變造文書或登載不實
事項或使登載不實事項之規定處斷。
中華民國刑法第211條
偽造、變造公文書，足以生損害於公眾或他人者，處1年以上7年
以下有期徒刑。
中華民國刑法第212條
偽造、變造護照、旅券、免許證、特許證及關於品行、能力服務
或其他相類之證書、介紹書，足以生損害於公眾或他人者，處1
年以下有期徒刑、拘役或3百元以下罰金。
中華民國刑法第158條
冒充公務員而行使其職權者，處3年以下有期徒刑、拘役或5百元
以下罰金。
冒充外國公務員而行使其職權者，亦同。
中華民國刑法第339條
意圖為自己或第三人不法之所有，以詐術使人將本人或第三人之
物交付者，處5年以下有期徒刑、拘役或科或併科1千元以下罰金
。
以前項方法得財產上不法之利益或使第三人得之者，亦同。
前二項之未遂犯罰之。